【裁判字號】    89,上訴,1189
【裁判日期】    890613
【裁判案由】    懲治走私條例等
【裁判全文】
臺灣高等法院刑事判決                          八十九年度上訴字第一一八九號
    上  訴  人
    即  被  告  庚  ○
                己○○
                丙○○
                乙○○
    共      同
    選任辯護人  鄭洋一  律師
                李文欽  律師
右上訴人因懲治走私條例等案件，不服臺灣新竹地方法院八十八年度訴字第五○六號
，中華民國八十九年二月十一日第一審判決（起訴案號：臺灣新竹地方法院檢察署八
十八年度偵字第六八四七號）提起上訴，本院判決如左：
    主      文
上訴駁回。
    事實及理由
一、本案經本院審理結果，認第一審以上訴人即被告庚○、己○○、丙○○、乙○○
    （下稱被告）共同私運管制物品進口逾公告數額，違反懲治走私條例第二條第一
    項之罪，被告庚○、己○○、乙○○各處有期徒刑壹年，丙○○處有期徒刑拾月
    ，扣案之魚貨伍仟玖佰肆拾玖公斤沒收，認事用法及量刑均無不當，應予維持，
    並引用第一審判決書記載之事實、證據及理由。
二、被告等上訴意旨均略以：渠等不識字；渠等根本沒有機會取消「永順發十二號」
    漁船上原航跡線，照片航跡儀上之航跡定點，非該漁船上航跡儀所顯示；現在漁
    業科技發達，二十二小時內捕獲五千多公斤魚貨非不可能；行政院農業委員會漁
    業署認為以魚貨是否有罹刺痕跡，來認定該魚貨是否為被告等所捕獲，乃全憑想
    像之紙上作業，而扣案之魚貨係被告等於公海海域捕獲，即非管制物品或以管制
    物品論之物品，並聲請訊問新竹區漁會理事郭金珍云云。
三、惟查：
（一）被告等四人雖均稱不識字，惟據證人內政部警政署水上警察局第二警察隊分隊
      長壬○○，於本院受命法官八十九年五月十九日調查時證稱：「（當時製作被
      告四位筆錄時你都在場？）是協助戊○○製作。（被告四人都說不識字？）當
      時陳律師在場。（陳律師何時到？）一開始就到，他們說不識字，但陳律師有
      四處看被告答與我們製作之內容，陳律師還問過他們筆錄內容確實是這樣，他
      們說是才簽名。」等語，證人即水上警察局第二警察隊戊○○警員於同日亦證
      稱：「（是否一問一答製作？）是，且己○○說不識字，我們有唸給他聽，且
      製作後有給律師看，律師還問被告確認後才簽名。」等語，證人即同隊警員丁○○於同日亦證稱：「（筆錄是否一問一答記載？）是。（庚○有無說不識字
      ？）有，但有朗讀給他聽。」等語，證人即同隊警員甲○○於同日亦證稱：「
      （丙○○筆錄你製作？）是，也是一問一答，也有唸給他們聽，律師晚到一點
      ，律師簽名前有聽過錄音帶。」等語，證人即同隊警員辛○○於同日亦證稱：
      「（製作筆錄是否相同？）相同。」等語（均見本院八十九年五月十九日訊問
      筆錄）；此外參以卷附之案發當日被告四人之夜間訊問同意書、權利行使書、
      選任辯護人通知書（見偵查卷第十頁至二十一頁），及被告己○○、丙○○、
      乙○○等三人之警訊筆錄末記載「右筆錄經對被訊問人朗誦無訛後，始簽名捺
      印」等語及在場人陳淑芬律師之簽名（分見偵查卷第二十八頁、三十一頁、三
      十四頁）；被告庚○之警訊筆錄雖未經陳淑芬律師簽名，惟筆錄訊問人丁○○
      警員業將未具簽名之事由（律師到場，且來回巡視，但稱未全程在場，拒絕簽
      名）記載於筆錄（見偵查卷第二十五頁反面），是該筆錄雖未經陳淑芬律師簽
      名，亦於筆錄製作之正當性不生影響。本件被告等四人雖均稱不識字，惟如前
      述，警訊筆錄之製作過程均符合法定之程序，被告等四人之權利已獲得充分之
      保障，被告之權利既已獲得充分之保障，且警訊筆錄之過程均於正當程序，是
      於法尚不得僅執被告識字與否一節，即全盤否認警訊筆錄之正當性及其證據價
      值。
（二）被告四人於八十八年九月十一日被查獲後，其等船上之航跡儀顯示平潭、新竹
      南寮漁港二定點，而航跡之顯示僅有被查獲後自新竹南寮漁港至淡水之部分，
      此有漁船航跡儀照片四紙附卷可稽（見偵查卷第五十四頁、一○二頁）；參以
      證人壬○○於本院受命法官八十九年五月十九日調查時證稱：「（（航跡儀可
      自行取消？）是。（航跡儀有記憶裝置？）是，只要經取消，記憶狀態就不存
      在。（航跡線與定點可否同時取消？）可以，但不同取消手續。」等語，證人
      甲○○於同日亦證稱：「上船後未亂動機器，上去時航跡儀就打開了，只是覺
      得從外海回來，何沒有航跡線」等語，足證本件被告四人於八十八年九月九日
      晚上十一時三十分自新竹市南寮漁港報關出港後即將航跡儀上之航跡定點設定
      在大陸地區之平潭沿岸（即照片上之紅點部分），且於返回新竹南寮漁港時，
      將航跡儀上的航跡線顯示取消，未及取消定點顯示，要無疑義。況且航跡線之
      顯示，於發生海事糾紛、船難事件時，足資為判斷責任歸屬處理之依據，被告
      等四人從事捕魚長達三十年至四十年之久，對此自不得諉為不知，是被告等辯
      稱是警察查獲時將船定位、其等未開航跡儀云云，顯係事後卸責之詞，顯不足
      採。
（三）另查，本件被告等前述船舶上僅有流網網具，而流網所捕到之漁獲物，其魚體
      或多或少一定會有罹刺（前緣）或纏絡之痕跡，而豆腐鯊一般以鏢旗作業或
      定置網捕撈較多且出現於台灣之北、東、南部，不會特意用流刺網去捕豆腐鯊
      ，土托為中上層魚類係以中表層流刺網捕撈，而黃魚、金線連之底棲性魚類一
      般係以拖網捕撈為主，但用底刺網亦可捕到黑鯧在新竹地區係以流刺網捕撈為
      主，白帶魚亦不會刻意用流刺網去捕撈，一般以拖網及釣為主，通常流刺網之
      作業方法不是表層用，就是底層用，很少在一航次中，兩者交替使用，更不會
      在二十三小時內交替一會兒底層用，一會又換為表層用，就流刺網之作業方式
      與該船之漁獲魚種之組成及其各別習性，以及數量而言，這批魚貨非該船所捕
      獲之可能性甚高，而最可靠之依據為立即抽樣調查魚體是否有罹刺痕跡，若無
      ，則絕非該船所捕至為明顯，此有行政院農業委員會漁業署八十八年九月十一
      日緝獲漁船走私漁產品判定諮詢電話傳真一紙附卷可稽（見偵查卷第四十八頁
      ）；而扣案之魚貨並無罹刺痕跡，此亦有扣案魚貨之照片多幀在卷可按（見偵
      查卷第五十七頁至第六十七頁）；而扣案之漁網並無魚鱗、海草或海中植物等
      附著其上，且整齊乾淨放置於漁船上，所扣案之魚貨中並無雜魚參雜其內，此
      亦有漁網照片一幀可資佐證（見偵查卷第五十三頁下方），證人壬○○於本院
      受命法官八十九年五月十九日調查時亦稱：「（漁網有無使用過？）看起來蠻
      乾淨，不像使用過」等語，證人丁○○於同日訊問時亦證稱：「網具很乾淨及
      船上也很乾淨，如果有下網會有雜魚及海草等物，要拔也不可能清理如此乾淨
      」等語；另參以扣案之魚貨重量多達五千九百四十九公斤，以被告四人有二人
      係五十五歲以上之人，更有二人則年逾六十，且四人之中有一人（被告庚○）
      尚須負責船舶之駕駛，另一人（被告己○○）則尚須兼顧輪機事宜，在連同航
      程僅二十二小時之內，捕獲上述重量之魚貨，並將之分門別類，整齊放置於船
      艙內等情以觀，顯與經驗法則有違，而難以令人置信；此外復有記載日期為「
      九九．九．十」（按指一九九九年九月十日，即本件案發當日）與「付八萬元
      」之估價單一紙附卷可佐（見偵查卷第四十九頁），再參以證人壬○○於本院
      受命法官前述調查時更證稱該紙估價單上之另一組數字可能是大陸地區之聯絡
      電話等語，益證前述估價單係前述魚貨買賣之證明；雖被告庚○於警訊中稱該
      紙估價單係付大陸漁工之費用云云（見偵查卷第二十四頁反面），惟被告丙○○、乙○○則稱從未請過大陸漁工等語（分見偵查卷第三十頁反面、第三十三
      頁反面），顯見被告庚○此部分之所辯，無足採信；在在足證扣案之魚貨，顯
      非被告等以流刺網所捕獲，而係被告等人在大陸平潭地區向不詳之大陸人士所
      購得，要無疑義。
（四）再以，扣案之豆腐鯊二塊，被告庚○雖供稱：「第一次下網時捕獲，約一噸多
      ，因網具為細網，無法將其拉起，僅割下二大塊肉，且刀子掉到海裡，才將其
      丟棄，任其下沉。」云云（見偵查卷第二十四頁），被告己○○供稱：「我並
      不知道船上有捉到豆腐鯊，因時間太久我忘記了‧‧‧（豆腐鯊利用何種利器
      處理？）利用船上唯一乙把菜刀處理，不知道誰處理。」云云（見偵查卷第二
      十七頁正、反面），被告丙○○則供稱：「（豆腐鯊用何漁具捕獲？處理時間
      白天或晚上？處理多久？誰去處理的？）三層網。白天。捕獲時已死了。處理
      時間不知道多久。忘記了。（豆腐鯊有多大？重量多少？）約一米半左右。不
      知道。是用吊桿吊起再割肉。」云云（見偵查卷第三十頁），被告乙○○供稱
      ：「（你於何時捕獲豆腐鯊？多大？重量？用何網具所補？如何處理？）抵達
      作業區天剛亮時。約四至五尺，重量不清楚。用三層網所補，並造成網具損壞
      。切除頭尾，僅留二箱魚肉，殺魚後之魚頭丟棄海中，整個處理經過皆於船右
      弦進行。」云云（見偵查卷第三十三頁）；核被告四人關於如何捕獲該豆腐鯊
      以及捕獲後如何處理之經過，顯不相符，果扣案之豆腐鯊二塊，確係被告四人
      所捕獲，並於船上切割、處理，衡諸常情，在空間狹小之漁船上之被告四人焉
      有不知之理，更不致就此等事實供述不一；再參以扣案之豆腐鯊切割面整齊（
      見偵查卷第五十五頁下方），顯非扣案之船上唯一之一把菜刀足供切割（見偵
      查卷第五十六頁），況扣案之豆腐鯊二塊應係豆腐鯊之尾巴部分，該豆腐鯊全
      長度應有好幾公尺，值市價一、二十萬元，豆腐鯊一、二公斤值二、三萬元等
      情，亦分據具證人壬○○及七、八年捕魚經驗之證人戊○○警員於本院受命
      法官調查時證述明確，果該尾豆腐鯊確係被告等所捕獲，衡情其等當無僅割取
      一部分，而將亦有價值之其他部分魚肉全數丟棄之理，益證被告等前述所為該
      等豆腐鯊係其等所捕獲之所辯，顯無可取。
（五）另依被告所舉提之漁船作業現況、及台中縣流刺網魚貨種類組成表所示，依據
      國立中山大學七十九年對台中縣沿海地區漁業調查研究報告指出，台中縣七十
      八年漁船標本戶平均一個月之魚貨量為一萬九千二百二十九公斤／戶，價值一
      百零九萬四千零五十一公斤／戶，黑鯧、黃花魚、白鯧、花身仔魚、白帶魚、
      土魠魚等魚類均包含於本件扣案之魚貨種類之內；惟查依前述數據所示，分別
      以每月出海三十日、二十日、十日計算，其每日所得捕獲之魚貨亦分別僅六百
      餘公斤、九百餘公斤、一千九百餘公斤，與本件被告等於扣除航程後僅十數小
      時即稱捕獲五千餘公斤，其間之差距不可謂不大；而本件扣案之魚獲顯非被告
      等所捕獲，而係於大陸平潭地區向不詳人士所購得，業如前述，是前述漁船作
      業現況、及台中縣流刺網魚貨種類組成表於法尚非得資為被告等有利之證明。
（六）被告等復稱本件扣案之漁獲係於公海海域捕獲，並非管制物品或以管制物品論
      之物品云云；惟查本件依前述漁船航跡儀照片四紙上所示平潭之定點，以及卷
      附之估價單所示，再參以證人壬○○、丁○○、戊○○、甲○○、辛○○等人
      之供述，以及被告等人有關捕獲經過之相互齟齬等情，已足證扣案之漁獲顯非
      被告等以流刺網所捕獲，而係被告等人在大陸平潭地區向不詳之大陸人士所購
      得，要無疑義，業如前述，是被告辯稱本件扣案之漁獲係於公海海域捕獲，並
      非管制物品或以管制物品論之物品云云亦無足採。
（七）被告等另聲請訊問證人即新竹區漁會理事郭金珍云云，惟查本件扣案之魚獲非
      被告等所捕獲，而係於大陸平潭地區向不詳人士所購得，業如前述，並有負責
      漁業之行政院農業委員會漁業署前述傳真資料及其他人證、物證附卷可憑，某
      單一證人個人之經驗、意見若何，尚不足以資為被告等本件犯行有無之認定依
      憑，被告等此部分請求傳訊證人郭金珍，核無必要，亦此敘明。
四、綜上所述，被告等前述上訴意旨所陳，無一可取，上訴人執此上訴意旨，指摘原
    判決不當，求予撤銷改判，為無理由，應予駁回。
據上論斷，應依刑事訴訟法第三百七十三條、第三百六十八條，判決如主文。
本案經檢察官覃正祥到庭執行職務。
中    華    民    國    八十九    年      六        月        十三      日
                            臺灣高等法院刑事第二庭
                                審判長法  官  戴  章  甫
                                      法  官  黃  金  富
                                      法  官  林  銓  正
右正本證明與原本無異。
如不服本判決應於收受送達後十日內向本院提出上訴書狀，其未敘述上訴之理由者並
得於提起上訴後十日內向本院補提理由書（均須按他造當事人之人數附繕本）。
                                      書記官  吳  美  貞
中    華    民    國    八十九    年      六        月        十五      日


司法院資訊處製作；財團法人民間司法改革基金會備份。
